臺灣臺中地方法院刑事判決　　　　　　　100年度易字第490號
公　訴　人　臺灣臺中地方法院檢察署檢察官
被　　　告　謝東隆
選任辯護人　李國豪律師
被　　　告　游韶均
上列被告因妨害家庭案件，經檢察官提起公訴（99年度偵字第17
296號），本院判決如下：
    主    文
謝東隆、游韶均均無罪。
    理    由
一、公訴意旨略以：被告謝東隆係告訴人邱慧之夫，為有配偶
    之人。被告游韶均亦明知被告謝東隆為有配偶之人，2人竟
    於不詳時間起，開始交往，而於民國98年8月12日回溯之不
    詳時間，在不詳地點，通、相姦1次。嗣游韶均發覺懷孕，
    於98年8月12日，前往優生婦產科聯合診所就診，接受口服
    RU486終止懷孕流產。而於99年2月間，告訴人邱慧發覺謝
    東隆與游韶均2人之行動電話簡訊，確認有第三者存在，且
    已懷孕之事實後，始查知上情。因認被告謝東隆、游韶均分
    別涉犯刑法第239條前、後段之通、相姦罪嫌等語。
二、程序方面：
  (一)告訴期間遵守之說明：
    按告訴乃論之罪，其告訴應自得為告訴之人知悉犯人之時
      起，於六個月內為之，刑事訴訟法第237條第1項定有明文
      。被告謝東隆之選任辯護人為其辯護稱：告訴人於98年6
      月間已知悉被告謝東隆外遇情事，遲至99年4月19日始對
      被告謝東隆提起通姦告訴，已逾上開告訴期間，本件應為
      不受理之判決。
    惟按刑事訴訟法第237條第1項之知悉，係指告訴人確知犯
      人之犯罪行為而言，如初意疑其有此犯行，而未得確實證
      據及發見確實證據，始行告訴，則不得以告訴人前此之遲
      疑，未經申告，遂謂告訴為逾越法定期間（最高法院28年
      上字第919號判例參照）。且刑法第239條通、相姦罪之處
      罰，乃夫妻間忠誠義務的違反及對合法婚姻、家庭圓滿之
      破壞，故刑事訴訟法第234條第2項規定「非配偶不得告訴
      」。換言之，通、相姦罪之配偶「知悉」他方之通姦行為
      ，與一般告訴乃論之罪之被害人知悉犯人之犯罪行為，主
      觀內涵上顯然有別。是本於通姦罪之告訴專屬性，並兼顧
      如任意起算告訴期間反可能危及正常婚姻之考量下，此告
      訴期間之起算點，解釋上當以配偶「主觀上足以確信」他
      方有通姦之事實時為準。經查，告訴人即證人邱慧於本
      院100年4月22日審理時證稱：其於98年6月起開始收受一
      些莫名其妙的簡訊後，即詢問被告謝東隆，謝東隆矢口否
      認，但在雙方家長壓力下，於98年6月底承認有婚外情；
      謝東隆傳簡訊給伊哥哥說「他犯了成龍不該犯的錯」；謝
      東隆沒有承認何時、何地與何對象外遇，只說有外遇；伊
      直接問謝東隆，但他否認，伊因沒有事證及物證，直到99
      年2月發現謝東隆他們有「共同生活」的簡訊才確定等語
      ，核與下列第、則簡訊內容相符，堪可採信。且被告
      謝東隆既堅決否認通姦及曾向告訴人承認外遇情事，然其
      辯護人復以告訴人「知悉」謝東隆通姦行為，已逾六個月
      之告訴期間為辯，論理上亦有扞格之處。從而，告訴人既
      於99年2月間主觀上始「確信」被告謝東隆有通姦情事，
      則其於99年4月19日提起本案告訴，應無逾告訴期間，合
      先敘明。
  (二)證據能力之說明：
    卷附優生婦產科聯合診所檢附之被告游韶均病歷，係從事
      醫療業務之醫師，就其執行業務過程即依被告游韶均求診
      時之診斷、處置、用藥作成之紀錄文書，乃刑事訴訟法第
      159條之4第2款規定之特信文書，有證據能力。
    除上開證據以外，本判決下列所引用之簡訊，分別係由被
      告游韶均、謝東隆製作、傳送，業據被告2人所不爭執，
      故其等各別傳送之簡訊，對同案被告彼此而言，均係刑事
      訴訟法第159條第1項規定之被告以外之人於審判外之「準
      」書面陳述，惟被告2人及被告謝東隆之選任辯護人迄言
      詞辯論終結前，均對各該簡訊之證據能力並無異議，本院
      審酌該等簡訊均係被告等主動作成、傳輸，並無不宜作為
      證據之情事，依刑事訴訟法第159條之5之規定，亦得作為
      證據。
三、按犯罪事實應依證據認定之，無證據不得認定犯罪事實，又
    不能證明被告犯罪者，應諭知無罪之判決，刑事訴訟法第15
    4條第2項、第301條第1項分別定有明文。次按認定不利於被
    告之事實，須依積極證據，苟積極證據不足為不利於被告事
    實之認定時，即應為有利於被告之認定，更不必有何有利之
    證據；事實之認定，應憑證據，如未能發現相當證據，或證
    據不足以證明，自不能以推測或擬制之方法，以為裁判基礎
    ；認定犯罪事實所憑之證據，雖不以直接證據為限，間接證
    據亦包括在內。然而無論直接或間接證據，其為訴訟上之證
    明，須於通常一般之人均不致有所懷疑，而得確信其為真實
    之程度者，始得據為有罪之認定，倘其證明尚未達到此一程
    度，而有合理之懷疑存在時，事實審法院復已就其心證上理
    由予以闡述，敘明其如何無從為有罪之確信，因而為無罪之
    判決，尚不得任意指為違法（最高法院30年上字第816號、
    40年台上字第86號、76年台上字第4986號判例參照）。
四、公訴意旨認被告謝東隆、游韶均分別涉犯刑法第239條前、
    後段之通、相姦罪嫌，無非以(一)告訴人邱慧及告訴代理人
    邱耀文於偵查時之指述、(二)下列分別由被告等人製作、傳輸
    之簡訊內容、以及(三)被告游韶均曾於98年8月12日、20日至
    優生婦產科聯合診所（下稱優生診所）接受口服RU486終止
    懷孕流產等事實為其論據。訊據被告謝東隆、游韶均固不否
    認有分別製作、傳輸下列簡訊之情事；被告游韶均亦坦承曾
    至優生診所以RU486人工流產之事實，惟均堅詞否認有通、
    相姦之犯行；被告謝東隆辯稱：不知被告游韶均傳簡訊給告
    訴人、被告游韶均所傳簡訊均與其無關、伊傳給告訴人之兄
    邱全興之簡訊，是開玩笑的；傳給告訴人之3則簡訊，是因
    其與告訴人當時常吵架，伊向告訴人保證以後不會再與游韶
    均互傳簡訊；被告游韶均則以：伊傳簡訊給告訴人之目的，
    是因當時懷有洪福盛的小孩，洪福盛不願負責，伊向被告謝
    東隆哭訴，但謝東隆不耐煩，伊情緒失控才亂傳簡訊等語置
    辯。
五、經查：
    (一)被告游韶均曾於98年8月12日、20日至優生診所接受口服
      RU486藥物終止懷孕流產一節，業據被告游韶均所自認，
      並有優生診所檢送之病歷影本附卷可憑，被告游韶均辯稱
      此流產之胚胎係與男友洪福盛性行為所懷，然經本院多次
      傳訊洪福盛無著，無從證實，被告游韶均所辯之可信度殊
      值懷疑，惟查無證據證明該流產胚胎係與被告謝東隆確有
      生物血緣關係存在，尚無從以被告游韶均曾為人工流產之
      事實，逕認被告游韶均人工流產前，被告2人確有姦淫行
      為。
    (二)誠如告訴人即證人邱慧所證：「謝東隆承認有婚外情，
      （辯護人問：所謂婚外情的定義？）精神外遇也是外遇，
      有性行為也是外遇」等語（見本院100年4月22日審判筆錄
      ），是以，夫妻一方無論是精神（感情）上外遇或與他人
      為性行為，對於他方而言，均係情感或婚姻忠誠、家庭圓
      滿的嚴重戕害。然刑法第239條通、相姦罪之處罰，卻以
      行為人間有姦淫情事為要件，此為刑法罪刑法定主義之基
      本要求，亦為目前國人之普遍認知，應無疑義。公訴人既
      認被告2人於被告游韶均接受人工流產（98年8月12日）往
      前回溯不詳時間、在不詳地點，有姦淫行為，是本院茲將
      該日以前之被告2人所傳簡訊內容及判斷，依序分述如下
      ：
      98年6月15日凌晨1時17分，被告游韶均以0000000000號
        行動電話傳送「我有話想說」簡訊予告訴人即證人邱
        慧。
      98年6月15日凌晨1時24分，被告游韶均以上開行動電話
        傳送「跟人有關，如果有興趣，私下和我聯絡吧」簡訊
        予告訴人。
      98年6月15日凌晨1時28分，被告游韶均以同上之行動電
        話傳送「等你有興趣，私下和我聯絡，不告訴任何人，
        我會告訴你我是誰，你考慮一下吧」簡訊予告訴人。
      98年6月15日凌晨1時37分，被告游韶均以同一行動電話
        傳送「我覺得不是你的愛慕者，也不是變態你大可放心
        。考慮好，在不告訴任何人的情況下，和我聯絡吧」簡
        訊予告訴人。
      98年6月15日凌晨1時42分，被告游韶均以同號之行動電
        話傳送「我知道你現在不是一個人，也知道應該有其他
        人知道我傳給你的事，私下找我吧」簡訊予告訴人。
      98年6月15日凌晨1時43分，被告游韶均以同號行動電話
        傳送「考慮好再傳訊給我。晚安」簡訊予告訴人。
      98年6月18日晚間10時33分，被告游韶均以上開行動電
        話傳送「不是告訴你任何人再跟我聯絡，為什麼你沒做
        到呢？是不是你不想知道」簡訊予告訴人。
      以上7則簡訊內容，均無法認定被告2人有姦淫之事實，如
      同告訴人即證人邱慧所證：此為莫名其妙的簡訊（見本
      院100年4月22日審判筆錄）等語。
      98年6月27日晚間7時47分，告訴人之兄邱全興轉傳被告
        謝東隆所發之簡訊予告訴人，內容為「我知道、但我也
        犯了成龍也犯過的錯！慧能夠原諒我嗎？」（見告訴人
        刑事陳述狀(五)附件照片一）
      該則簡訊被告謝東隆固辯稱係與邱全興互開開玩笑時所發
      ，然核其所用「慧能夠原諒我嗎？」語態，顯不似單純開
      玩笑用語。但所謂「我也犯了成龍也犯過的錯」，詞語隱
      諱，難以遽認被告謝東隆自認與他人姦淫之事實，此同告
      訴人即證人邱慧所證：「我是想要有更充分的證據『證
      實他們有性行為』，還有共同生活的相關證據」等語亦明
      。
      98年6月30日下午2時28分，被告游韶均以0000000000號
        行動電話傳送「你以為我跟你很不錯，我看見你就覺得
        想吐，噁心死了，根本沒有人會喜歡你這種人」簡訊予
        告訴人。
      此則簡訊內容為謾罵告訴人之言詞，不能證實被告2人有
      姦淫行為。
      98年7月3日上午11時，被告謝東隆傳送「斷了，她昨天
        割腕自殺，我都不理她，她認了，她要退出了」簡訊予
        告訴人（見告訴人刑事陳述狀(五)附件照片二）
      98年7月3日上午11時54分，被告謝東隆傳送「老婆，對
        不起，請你原諒我，看丞（即被告謝東隆與告訴人之子
        ）的面子上，好嗎」簡訊予告訴人（見告訴人刑事陳述
        狀(五)附件照片三）
      上開2則簡訊係被告謝東隆向告訴人報告其已處理「婚外
      情」，並央求告訴人原諒，觀諸其內容未無承認有與他人
      姦淫之事實。
      98年7月6日上午11時57分，被告游韶均以0000000000號
        行動電話傳送「你喜歡睜一隻眼閉一隻眼過日子喔？」
        簡訊予告訴人。
      98年7月8日凌晨1時7分，被告游韶均又以0000000000號
        行動電話（登記名義人翁婉婷）傳送「何必呢！你何苦
        讓自己一直活在欺騙的生活裡呢？他不會為你改變什麼
        的，你放開他吧，一直這樣下去，你不會開心的，他看
        見你也不快樂」簡訊予告訴人。
      98年7月8日凌晨1時12分，被告游韶均以上開行動電話
        傳送「被他騙了這麼多這麼久，也夠了吧，你應該放手
        了，還是你想過著他不愛你一直騙你還有我存在的生活
        ？請你放開他吧！」簡訊予告訴人。
      98年7月11日凌晨零時45分，被告游韶均以上開行動電
        話傳送「他剛睡了，我明天會告訴他回訊給你，順便告
        訴你，不是我逼他的」簡訊予告訴人。
      98年7月11日凌晨零時52分，被告游韶均以上開行動電
        話傳送「還有，他很愛丞丞，他是不愛你，也請你別再
        拿小孩威脅他，你用這樣威脅讓他回去，你們也不會開
        心的，拜託你了」簡訊予告訴人。
      觀諸上開5通簡訊內容，被告游韶均似以告訴人與被告謝
      東隆（因提及被告謝東隆與告訴人之子）間已無感情，揶
      揄告訴人生活在虛假的婚姻裡，並請求告訴人自動結束婚
      姻，但無隻字片語提及被告2人已有性關係。
      98年7月26日晚間11時59分，被告謝東隆傳送「那天說
        的很清楚了，我選她。什麼時候簽字你決定日期再告訴
        我」簡訊予告訴人（見告訴人刑事陳述狀(五)附件照片四
        1 ）
      98年7月27日凌晨0時17分，被告謝東隆傳送「你不想簽
        就這樣刁我嗎？我可以每個月給你」簡訊予告訴人（見
        告訴人刑事陳述狀(五)附件照片四2）
      98年7月27日凌晨0時38分，被告謝東隆傳送「我如果沒
        有為丞想幹嘛給你錢。你是不是不想離婚」簡訊予告訴
        人（見告訴人刑事陳述狀(五)附件照片四3）
      以上3則簡訊，應為被告謝東隆與告訴人間商談離婚事宜
      ，並允予告訴人金錢，簽字離婚。惟被告謝東隆未自承與
      何人有性行為或某人已懷孕情事。
      98年7月28日下午1時46分，被告謝東隆傳送「嗯，我會
        把這女的處理掉！妳如果要離，我們再來談。因為我實
        在放不下我兒子」簡訊予告訴人。
      98年7月28日下午4時12分，被告謝東隆傳送「我會和她
        徹底的分！」簡訊予告訴人。
      98年7月31日下午4時11分，被告謝東隆傳送「我當然對
        這個家還有感情，我還有兒子要養，阿媽也已罵過我，
        也罵過我爸，妳知道我只會聽阿媽的話」簡訊予告訴人
        。
      由以上3則簡訊內容可知，被告謝東隆因慮及家人（庭）
      ，其前開要求告訴人離婚乙事，態度已有所轉圜，但亦未
      自承與何人有性行為或某人已懷孕，有難以割捨之情。
      98年8月7日13時46分，被告游韶均以0000000000號行動
        電話（登記名義人翁婉婷）傳送「我要把孩子生下來，
        他也知道」簡訊至被告謝東隆之0000000000號行動電話
        內。
      98年8月8日13時43分，被告游韶均以0000000000號行動
        電話傳送「小孩就不要問了，你愛你老婆多過我了是嗎
        ？」簡訊至被告謝東隆之0000000000號行動電話內。
      綜觀上開24則簡訊內容，僅前述第、則簡訊被告游韶
      均曾對被告謝東隆提及「小孩」之事，然未有雙方發生性
      行為之描述，且則簡訊內容「我要把孩子生下來，『他
      』也知道」云云，所謂『他』究指何人，不無疑問。此『
      他』倘為告訴人，則告訴人應在98年8月8日以前即已知悉
      被告謝東隆外遇對象懷孕之事實，則告訴人即證人邱慧
      於本院審理時所證：「（檢察官問：發覺被告跟游韶均共
      同生活的情形？）99年2月我回家以後打開0000000000號
      SIM 卡得知游韶均傳簡訊給謝東隆說『小孩就不要問了，
      你愛你老婆多過我了是嗎？』」等語，是否真實？即有可
      議。反之，若告訴人即證人所證上情為真（即遲至99年2
      月始知情），則該簡訊內所稱之『他』乃告訴人及被告
      謝東隆以外之人，堪可認定。惟此人「知道被告游韶均要
      把孩子生下來」，必與被告游韶均及其所懷小孩，甚有關
      聯，否則此事涉未婚生子之隱私事項，被告游韶均焉有向
      被告謝東隆特定『他』亦知情之可能。準此，被告游韶均
      所稱其於98年8月12日人工流產之胚胎，不是與被告謝東
      隆所懷等語，縱所指性行為之對象洪福盛未到庭證實，亦
      非不能採信！
    (三)又細繹上開24則簡訊及被告游韶均自99年2月19日起至99
      年3月4日止，陸續以0000000000號行動電話傳予告訴人9
      則「極盡挑釁」之簡訊內容，客觀上均足堪認定被告游韶
      均並非一時情緒失控，基於「報復」被告謝東隆所為，而
      被告2人於前開傳簡訊之時，彼此間有男女情愫存在，實
      堪認定。
五、綜合前述，遍查本案相關事證，充其量僅能證明被告謝東隆
    與告訴人邱慧婚姻存續期間，為有配偶之人身分下，與被
    告游韶均過從甚密，應有男女情愫存在，雖被告2人就其等
    為何傳送上開總計33則簡訊之辯詞與常情不符，難以採信；
    然公訴人所提出之證據，尚不足以證明被告謝東隆、游韶均
    確有被訴之通、相姦之犯行，本院更無法形成被告2人於公
    訴人所指之期間有通、相姦之有罪確信，揆諸前開法律規定
    及判例意旨，應對被告2人俱為無罪判決之諭知，以昭審慎
    。
六、據上論斷，應依刑事訴訟法第301條第1項，判決如主文。
本案經檢察官劉玉媛到庭執行職務。
中    華    民    國   100    年    6     月    17    日
                  刑事第五庭    法  官  王邁揚

以上正本證明與原本無異。
如不服本判決應於收受判決後10日內向本院提出上訴書狀，並應
敘述具體理由；其未敘述上訴理由者，應於上訴期間屆滿後20日
內向本院補提理由書（均須按他造當事人之人數附繕本）「切勿
逕送上級法院」。
                                書記官  賴瓊珠
中    華    民    國   100    年    6     月    17    日